ACORDAO-COMPLETO-2407949

ACÓRDÃO 6186/2020 ATA 17/2020 - SEGUNDA CÂMARA

VISTOS, relatados e discutidos estes autos referentes à Tomada de Contas Especial deflagrada pelo Departamento do Programa Calha Norte/Ministério da Defesa contra o Sr. José de Arimateia da Silva Viana, ex-prefeito de Alto Alegre/RR, e o Sr. Pedro Henrique Wanderley Machado, atual prefeito, em face da omissão no dever de prestar contas dos recursos repassados por força do Convênio 262/PCN/2013, que tinha por finalidade a reforma de estádio de futebol naquele município (peça 1, p. 27-39) .
ACORDAM os Ministros do Tribunal de Contas da União, reunidos em sessão da 2ª Câmara, ante as razões expostas pelo Relator, em:
9.1. excluir o nome do Sr. Pedro Henrique Wanderley Machado da relação jurídico-processual instaurada pela presente Tomada de Contas Especial;
9.2. julgar irregulares as contas do Sr. José de Arimateia da Silva, com fundamento nos arts. 1º, inciso I, 16, inciso III, alíneas b e c, 19, caput, e 23, inciso III, da Lei 8.443/1992;
9.3. julgar irregulares as contas da sociedade empresária Capital Construção, Indústria, Serviços e Comércio Ltda.-EPP, com base nos arts. 1º, inciso I, 16, inciso III, alínea c, 19, caput, e 23, inciso III, da Lei 8.443/1992;
9.4. condenar solidariamente o Sr. José de Arimateia da Silva e a empresa Capital Construção, Indústria, Serviços e Comércio Ltda-EPP ao pagamento das quantias abaixo especificadas, com a fixação do prazo de quinze dias, a contar das notificações, para que comprovem, perante o Tribunal (art. 214, inciso III, alínea a, do Regimento Interno/TCU) , o recolhimento da dívida ao Tesouro Nacional, atualizada monetariamente e acrescida dos juros de mora, calculados a partir das correspondentes datas até o efetivo recolhimento, na forma prevista na legislação em vigor, abatendo-se, na execução, o valor a crédito indicado, nos termos do verbete da Súmula/TCU 128:
	Data
	Valor (R$) 
	Débito/Crédito

	1º/2/2016
	34.662,33
	Débito

	23/2/2016
	141.831,80
	Débito

	2/3/2016 
	63.681,44
	Débito

	13/4/2016
	70.106,47
	Débito

	28/12/2017
	17.595,81
	Crédito

9.5. aplicar individualmente ao Sr. José de Arimateia da Silva Viana e à empresa Capital Construção, Indústria, Serviços e Comércio Ltda-EPP a multa prevista no art. 57 da Lei 8.443/1992, no valor de R$ 35.000,00 (trinta e cinco mil reais) , fixando-lhes o prazo de 15 (quinze) dias, a contar do recebimento das notificações, para que comprovem, perante o Tribunal, o recolhimento da dívida ao Tesouro Nacional (art. 214, inciso III, alínea a, do Regimento Interno/TCU) , atualizada monetariamente desde a data deste Acórdão até a do efetivo recolhimento, se for paga após o vencimento, na forma da legislação em vigor;
9.6. autorizar, caso requerido, com base no art. 26 da Lei 8.443/1992, o parcelamento das dívidas constantes nos subitens 9.4 e 9.5 deste Acórdão em até 36 (trinta e seis) parcelas mensais e sucessivas, sobre as quais incidirão os correspondentes acréscimos legais (débito: atualização monetária e juros de mora; multa: atualização monetária) , esclarecendo aos responsáveis que a falta de pagamento de qualquer parcela importará no vencimento antecipado do saldo devedor, sem prejuízo das demais medidas legais;
9.7. autorizar, desde logo, a cobrança judicial das dívidas, nos termos do art. 28, inciso II, da Lei 8.443/1992, caso não atendida a notificação;
9.8. enviar cópia deste Acórdão à Procuradoria da República no Estado de Roraima, nos termos do art. 16, § 3º, da Lei 8.443/1992 c/c art. 209, § 7º, do Regimento Interno do TCU.

Tomada de Contas Especial deflagrada em face da omissão no dever de prestar contas dos recursos repassados por força do Convênio 262/PCN/2013, que tinha por finalidade a reforma de estádio de futebol no município de Alto Alegre/RR.

Segunda Câmara

Município de Alto Alegre/RR.

3. Responsáveis: José de Arimateia da Silva Viana (XXX.579.412-XX), Pedro Henrique Wanderley Machado (XXX.139.092-XX) e empresa Capital Construção, Indústria, Serviços e Comércio Ltda-EPP (22.890.123.0001-88).

13.1. Ministros presentes: Ana Arraes (Presidente), Augusto Nardes, Aroldo Cedraz e Raimundo Carreiro.
13.2. Ministros-Substitutos presentes: Marcos Bemquerer Costa (Relator) e André Luís de Carvalho.

ACORDAO-COMPLETO-2420381

Acórdão 8267/2020 - Segunda Câmara

MARCOS BEMQUERER

Cuidam os autos da Tomada de Contas Especial instaurada pelo Departamento do Programa Calha Norte/Ministério da Defesa - DPCN contra o Sr. José de Arimateia da Silva Viana, ex-prefeito de Alto Alegre/RR (gestão: 1º/1/2013 a 31/12/2016) , e o Sr. Pedro Henrique Wanderley Machado, atual prefeito (gestão: 2017 a 2020) , em face da omissão no dever de prestar contas dos recursos repassados por força do Convênio 262/PCN/2013, que tinha por finalidade a reforma de estádio de futebol naquele município (peça 1, p. 27-39) .
2.               Para implementar o objeto pactuado foi prevista a quantia de R$ 1.429,228,09. Desse valor, R$ 1.400.000,00 foram transferidos dos cofres federais à municipalidade (R$ 700.000,00, em 17/12/2014, e R$ 700.000,00, em 12/1/2016, peça 4, p. 54) e o quantum de R$ 29.228,09 coube à quota de contrapartida do convenente. 
3.	A Secretaria de Controle Interno do Ministério da Defesa certificou a irregularidade das contas (peça 4, p. 71) e a autoridade ministerial atestou haver tomado conhecimento dessa conclusão (peça 4, p. 74) .
4.                Neste Tribunal, a Secretaria de Controle Externo de Tomada de Contas Especial - SecexTCE apresentou resumo do iter processual e empreendeu o exame técnico da matéria por meio da instrução inserta à peça 23, que reproduzo em parte e com ajustes de forma:
"5. Diante da não apresentação da prestação de contas e da consequente não demonstração da boa e regular execução dos recursos federais repassados, assim como da não devolução dos recursos, instaurou-se a Tomada de Contas Especial. Nesse sentido, no Relatório de TCE 2/2017/ DPCN (peça 4, p. 54-63) , conclui-se que o prejuízo importaria no valor total dos recursos repassados, o que corresponde ao valor original de R$ 1.400.000,00, imputando-se responsabilidade ao Sr. José de Arimateia da Silva Viana, ex-Prefeito Municipal na gestão 2013-2016, e corresponsabilidade ao Sr. Pedro Henrique Wanderley Machado, Prefeito Municipal Gestão atual a partir de 2017.
 (...) 
8.	(...) no âmbito deste Tribunal, antes de haver a instrução preliminar, esta Corte recebeu, em 6/4/2018, o Ofício 7.253/Ciset-MD (peça 6) , mediante o qual o Ministério da Defesa informou o seguinte:
'2. O processo foi originalmente encaminhado a essa Secretaria em 15/08/2017, por meio do Oficio nº 16387/CISET-MD (conforme anexo, SEI nº 0641407) . As peças, previstas na Instrução Normativa TCU nº 71/2012, alterada pela Instrução Normativa TCU nº 76, de 23/11/2016, indicaram o motivo 'omissão no dever de prestar contas' (v. Certificado anexo, SEI nº 0631308) . 
3. Ocorre que, no último dia 05 de março, o Diretor do Departamento do Programa Calha Norte informou, por meio do Memorando nº 26/DIAF/DPCN/SG-MD (v. anexo, SEI nº 0912333) , que a convenente realizou, intempestivamente, a prestação de contas do convênio supracitado no dia 26/12/2017.
4. O Departamento, com o Parecer nº 157/SG/DPCN/DIAF/COAF/MD, de 06/02/2018 (v. anexo, SEI nº 0899539) , promoveu análise da prestação de contas, tendo indicado que: 'A análise sob o aspecto técnico e a certificação da execução física do objeto proposto, nos termos do Projeto Básico aprovado, será objeto de vistoria 'in loco' a ser agendada pela Divisão de Engenharia do Departamento do Programa Calha Norte, [em que] será verificada a execução do objeto.' 
5. O documento foi encaminhado ao atual e ao ex-prefeito em 06/02/2018. Contudo, em 08/03/2018, tratou do assunto novamente, retificando a informação para ambos os responsáveis ao dizer que:
'Em que pese o Parecer nº 157/SGIDPCNIDJAFICOAFIMD indicar no item 30 que a análise técnica estava pendente de certificação 'in loco', na verdade verificou-se que a certificação 'in loco' foi realizada pela Divisão de Engenharia do Departamento do Programa Calha Norte consubstanciado no laudo de vistoria datado de 17 de novembro de 2016 (0337740) , o qual quantificou que a parcela executada do objeto corresponde a 75,58% do valor previsto e que a parcela não possui serventia para as finalidades propostas no termo de convênio.'
6.	 O citado laudo de vistoria encontra-se em anexo (SEI nº 0337740) . A comunicação foi enviada aos responsáveis por meio dos Ofícios 5076 e 5081 (conforme anexos do SEI nº 0920813 e 0920979) , instrumentos [em que] foi solicitada a devolução integral dos recursos financeiros repassados pelo concedente. Em acréscimo, no dia 06/04/2018, foi publicado Edital de Citação do José de Arimatéia da Silva Viana - D.O.U. nº 66, de 06 de abril de 2018, seção 3, pág 30 (v. anexo, SEI nº 0965790) .
9.	Da análise dos documentos presentes nos autos, conclui-se que, efetivamente, a prestação de contas do Convênio 262/PCN/2013 foi enviada ao DPCN, ainda que intempestivamente, em 26/12/2017 (peça 6, p. 1) . 
10. Dessa forma, o Parecer nº 157/SG/DPCN/DIAF/COAF/MD, de 6/2/2018 (peça 6, p. 8-10) , que promoveu análise da prestação de contas apresentada intempestivamente, juntamente com o laudo de vistoria in loco, de 17/11/2016 (peça 6, p. 11-20) , concluíram que a parcela executada do objeto corresponde a 75,58% do valor previsto, e que ela não possui serventia para as finalidades propostas no termo de convênio, uma vez que, dentre outros, não foi possível atestar o sistema de drenagem e nem restou concluída a parte elétrica que alimenta os refletores.
11. Nesse contexto, destacam-se as seguintes informações do referido Relatório [de vistoria] in loco, de 17/11/2016 (peça 6, p. 14-25) :
'Esta equipe não poderia se esquivar de assinalar que o convênio teve seu prazo de vigência expirado em 14/06/2016 com o pagamento total a Contratada, mesmo não tendo sido concluída a sua execução, o que tipifica 'pagamento antecipado', visto que até o momento da vistoria ainda se tratava de 'obra inacabada'.
O objeto do convênio como se apresentava no momento da vistoria, infelizmente, não há como aceitá-lo, pelas incongruências aqui apontadas, portanto pode-se afirmar que foram encontrados vícios aparentes ou defeitos que impedem o recebimento deste, com ênfase, no estado de obra inacabada, não ateste do sistema de drenagem e a não ligação da energia elétrica dos refletores.'
12. Relata-se que o DPCN, por meio dos Ofícios 5076 e 5081, ambos de 8/3/2018, notificou os responsáveis a realizar a devolução integral dos recursos, tendo sido necessária a publicação, em 6/4/2018, do Edital de Citação do Sr. José de Arimateia da Silva Viana, D.O.U. 66, de 6/4/2018 (peça 6, p. 30) . 
13. Quanto à responsabilização neste processo, foram feitas as seguintes considerações:
13.1. Quanto ao Sr. Pedro Henrique Wanderley Machado, atual Prefeito Municipal, foi proposta que sua responsabilidade [fosse] excluída deste processo, uma vez que o Sr. José de Arimateia da Silva Viana (gestão 2013-2016) foi o único gestor responsável pelo recebimento e execução dos recursos repassados pelo Convênio 262/PCN/2013, bem como pela não apresentação da prestação de contas, cujo prazo final se deu em 13/8/2016 (peça 4, p. 59) .
13.2. Quanto à Capital Construção, Indústria, Serviços e Comércio Ltda-EPP, empresa signatária do Termo de Contrato (peça 2, p. 81-88) para executar o objeto do Convênio 262/PCN/2013, entendeu-se pertinente sua citação solidária com o Sr. José de Arimateia da Silva, tendo em vista que, de acordo com os dados registrados no Siconv, ela foi beneficiária de recursos no valor total de R$ 1.422.818,63 (peça 6, p. 9) :
	Data da NF
	CNPJ Favorecido
	Valor (R$) 
	Valor recursos federais (97,95%) 
	Nº da Nota Fiscal
	Data da OBTV

	19/12/2014
	22.890.123.0001-88
	451.016,67
	441.770,82
	50
	26/12/2014

	13/1/2015
		117.215,95
	114.813,02
	52
	14/1/2015

	4/2/2015
		143.176,69
	140.241,56
	56
	4/2/2015

	13/1/2016
		247.118,33
	242.052,40
	84
	15/1/2016

	1º/2/2016
		177.013,60
	173.384,82
	87
	1º/2/2016

	22/2/2016
		147.830,75
	144.800,21
	89
	23/2/2016

	1/3/2016
		66.374,93
	65.014,24
	90
	2/3/2016

	12/4/2016
		73.071,71
	71.573,74
	94
	13/4/2016

	Total dos pagamentos efetuados
		R$ 1.422.818,63

	Total dos recursos federais (97,95%) 
		R$ 1.393.650,84

14. Assim, tendo em vista o pronunciamento da unidade, de 3/4/2019 (peça 13) , foi realizada a citação dos responsáveis nos seguintes moldes:
Capital Construção, Indústria, Serviços e Comércio Ltda-EPP 
i)  ALEGAÇÕES DE DEFESA quanto à irregularidade detalhada a seguir:
0. irregularidade: não comprovação da boa e regular aplicação dos recursos públicos federais na execução Convênio 262/PCN/2013- 786594/2013, tendo em vista a não conclusão e não funcionalidade do objeto contratado (Reforma do estádio de futebol do município de Alto Alegre/RR) , pois conforme o laudo de vistoria in loco, de 17/11/2016 do Departamento do Programa Calha Norte - DPCN do Ministério da Defesa, a obra estava inacabada, não houve ateste do sistema de drenagem e ligação da energia elétrica dos refletores e, ainda, restou caracterizado o 'pagamento antecipado' à empresa construtora;
0. conduta: recebeu pela execução da obra (objeto do Convênio 262/PCN/2013- Siconv,786594/2013) , sem concluí-la.
José de Arimateia da Silva Viana (CPF XXX.579.412-XX) 
i)  ALEGAÇÕES DE DEFESA quanto à irregularidade detalhada a seguir:
a) irregularidade: não comprovação da boa e regular aplicação dos recursos públicos federais na execução Convênio 262/PCN/2013, tendo em vista a não conclusão e não funcionalidade do objeto contratado (Reforma do estádio de futebol do município de Alto Alegre/RR) , pois conforme o laudo de vistoria in loco, de 17/11/2016, do Departamento do Programa Calha Norte - DPCN do Ministério da Defesa, a obra estava inacabada, não houve ateste do sistema de drenagem e ligação da energia elétrica dos refletores e, ainda, restou caracterizado o 'pagamento antecipado' à empresa construtora;
b) conduta: realizou o pagamento de obra não concluída e não tomou providências para sua efetiva conclusão e funcionalidade.
 (...) 
15. Transcorrido o prazo regimental para apresentação das alegações de defesa, o Sr. José de Arimateia da Silva Viana permaneceu silente, devendo ser considerado revel, nos termos do art. 12, §3º, da Lei 8.443/1992.
16. A Capital Construção, Indústria, Serviços e Comércio Ltda-EPP compareceu aos autos apresentando suas alegações de defesa (peça 20) , a seguir analisadas.
EXAME TÉCNICO
 (...) 
18. (...) a validade da citação via postal não depende de que o aviso de recebimento seja assinado pelo próprio destinatário da comunicação, o que dispensa, no caso em tela, a entrega do AR em 'mãos próprias'. A exigência da norma é no sentido de o Tribunal verificar se a correspondência foi entregue no endereço correto, residindo aqui a necessidade de certeza inequívoca. 
 (...) 
20. A validade do critério de comunicação processual do TCU foi referendada pelo Supremo Tribunal Federal, nos termos do julgamento do MS-AgR 25.816/DF, por meio do qual se afirmou a desnecessidade da ciência pessoal do interessado, entendendo-se suficiente a comprovação da entrega do 'AR' no endereço do destinatário:
'EMENTA: AGRAVO REGIMENTAL. MANDADO DE SEGURANÇA. DESNECESSIDADE DE INTIMAÇÃO PESSOAL DAS DECISÕES DO TRIBUNAL DE CONTAS DA UNIÃO. ART. 179 DO REGIMENTO INTERNO DO TCU. INTIMAÇÃO DO ATO IMPUGNADO POR CARTA REGISTRADA, INICIADO O PRAZO DO ART. 18 DA LEI nº 1.533/51 DA DATA CONSTANTE DO AVISO DE RECEBIMENTO. DECADÊNCIA RECONHECIDA. AGRAVO IMPROVIDO.
O envio de carta registrada com aviso de recebimento está expressamente enumerado entre os meios de comunicação de que dispõe o Tribunal de Contas da União para proceder às suas intimações.
O inciso II do art. 179 do Regimento Interno do TCU é claro ao exigir apenas a comprovação da entrega no endereço do destinatário, bastando o aviso de recebimento simples.'
21. No caso vertente, a citação do Sr. José de Arimateia da Silva Viana se deu em endereço proveniente de pesquisas de endereços realizadas pelo TCU (v. parágrafo 13 acima) , com a comprovada entrega do ofício citatório nesse endereço. 
 (...) 
24. Mesmo as alegações de defesa não sendo apresentadas, considerando o princípio da verdade real que rege esta Corte, procurou-se buscar, em manifestações do responsável na fase interna desta Tomada de Contas Especial, se havia algum argumento que pudesse ser aproveitado a seu favor. 
25. No entanto, o responsável não se manifestou na fase interna, não havendo, assim, argumento [algum] que possa vir a ser analisado e posteriormente servir para afastar as irregularidades apontadas.
26. Registra-se que as alegações de defesa apresentadas pela empresa contratada, a seguir analisadas, podem ser aproveitadas para o ex-prefeito no que lhe couber. 
27. Alegações de defesa da Capital Construção, Indústria, Serviços e Comércio Ltda-EPP, na pessoa do seu representante legal (peça 20) : 
27.1. Inicialmente, o defendente apresentou as seguintes informações:
27.1.1. a primeira medição foi efetivada com emissão da NF 50, de 19/12/2014, no valor de R$ 451.016,67, ou 31,69% da obra, e 64,43% da primeira parcela liberada pelo DPCN, no valor de R$ 700.000,00 (ordem bancária 201408800409 de 17/12/2014) ;
27.1.2. a segunda medição: NF 52, de 13/01/2015, no valor de R$ 114.813,62, ou 39,75% acumulado da obra, e 80,83% do valor da primeira parcela de recurso;
27.1.3. a terceira medição: NF 56, de 04/02/2015, no valor de R$ 140.241,56, ou 49,60% da obra, e totalizando R$ 706.071,85, cumprimento da integralidade dos 100% do valor da primeira parcela;
27.2. Assim, argumentou que o ritmo acima demostra eficácia e cumprimento do cronograma físico financeiro, pois, em menos de noventa dias, a empresa já se encontrava com aproximadamente 50% dos serviços efetivamente executados.
27.3. Relatou que a prestação de contas parcial do valor da primeira parcela transferida no valor de R$ 700.000,00, com toda a documentação técnica inserida no Siconv (boletins de medições, notas fiscais, relatório fotográfico) , comprovou a boa e regular aplicação do valor referente à primeira parcela, requisito para a liberação financeira da segunda parcela e seguintes;
27.4. Contudo citou que a liberação da segunda parcela de recursos (OB 201608800001, de 12/1/2016, no valor de R$ 700.000,00) ocorreu após quase um ano da terceira medição datada de 4/2/2015 e efetivada com a emissão da NF 56. Com esse atraso, a quarta medição ocorreu com a efetivação da NF 84, de 13/1/2016, no valor de R$ 247.118,33, e a última medição: NF 94, de 12/04/2016, no valor de R$ 71 .573,74.
27.5. Na sequência, o defendente resumiu que (peça 20, p. 7) :
'9. A obra então foi executada em dois prazos intercalados, de 19/12/2014 a 04/02/2015, ou 48 DIAS referente a primeira parcela de R$ 700.000,00 liberada do convênio e R$ 706.081,75 de serviços executados/soma das NF 50/52/56, e o segundo de 13/01/2016 a 12/04/2016, ou 91 DIAS referente a segunda parcela de R$ 700.000,00 liberada do convênio e R$ 716.746,78 de serviços executados/soma das NF 84/87/89/90/94. Reflete aqui a boa e regular aplicação dos recursos e o rigoroso cumprimento do cronograma físico-financeiro e o compromisso da empresa em atender aos prazos conveniais e contratuais, haja vista que a obra estava prevista para ser executada em 10 meses, e foi efetivamente executada na metade do prazo, em 05 meses.'
27.6. Discorreu que o Relatório 'in loco' do DPCN veio de encontro às informações retro, ressaltando que:
'a certificação ocorrera através do laudo de vistoria 'in loco' datado de 17 de novembro de 2016 (0337740) , o qual quantificou que a parcela executada do objeto corresponde a 75,58% do valor previsto, e que a parcela não possui serventia para as finalidades propostas no termo de convênio.'
27.7. Frisou que equívocos de informações quanto à realização ou não da vistoria, demonstra que a visita pelos técnicos do DPCN ocorreu sem a presença e acompanhamento do engenheiro e representante da empresa, e não tem conhecimento se houve acompanhamento de algum representante da Prefeitura Municipal de Alto Alegre/RR. 
27.8. Ressaltou ainda que a obra terminou em 12/4/2016 e a vistoria foi realizada em 17/11/2016, certamente em uma obra usada constantemente pela população durante sete meses, com um rigoroso período de chuvas ocorridas, de abril a agosto e sem manutenção, é de se esperar algum desgaste e vandalismo ocorrido nos serviços executados.
27.9. Quanto ao não ateste do sistema de drenagem:
27.9.1. O responsável argumentou que no dia da vistoria, dia 17/11/2016, se não choveu, ou se não foram abertas as caixas de passagens para verificar o seu interior, os tubos existentes, seu caminhamento, realmente não tem como atestar o funcionamento do sistema de drenagem, mas isso não comprova que o serviço não foi executado, vide relatório fotográfico de sua execução etapa por etapa (peça 20, p. 12-13 e 28-33) .
27.10. Quanto à não ligação da energia elétrica dos refletores:
27.10.1. O responsável argumentou que o ateste só poderia ocorrer se a visita fosse à noite, com a efetivação do acendimento dos refletores para a certificação pelos técnicos do DPCN, e isto, por si só, não comprova que os serviços não foram executados.
27.10.2. Desse modo, apresentou fotos (peça 20, p. 23-27) , visando a demonstrar as etapas de construção do posteamento e dos refletores de iluminação do campo de futebol e informou que o projeto elétrico da subestação (SE) submetido e aprovado pela concessionária de energia elétrica demonstra a efetividade da ligação de energia elétrica para o funcionamento dos refletores, após a realização dos serviços pela concessionária, conforme Carta CERR-DP 55/2016, de 19/5/2016 (peça 20, p. 48-51) .
27.11. O responsável registrou, ainda, que:
'o estádio de futebol teve o seu maior evento após a entrega dos serviços, na realização de duas partidas de futebol no dia 22 de dezembro de 2016: um jogo amistoso, com a seleção do Alto Alegre/RR x Amigos do Thiago Maia, e o outro com a seleção do Alto Alegre sub 20 x São Raimundo, conforme relatório fotográfico  (peça 20, p. 10-11 e 21-23) , demonstrando efetivamente o pleno funcionamento e serventia dos serviços executados pela empresa, inclusive, com eficiente iluminação do campo, cujos jogos adentraram à noite, podendo inclusive, toda a equipe de futebol testemunhar seus relatos, de que os jogos ocorreram de forma regular e adequadamente nas instalações do estádio.'
27.12. Quanto à não apresentação da prestação de contas e da consequente não demonstração da boa e regular execução dos recursos federais repassados:
27.12.1. Argumentou que essa questão é de responsabilidade do Sr. José de Arimateia da Silva Viana, ex-Prefeito Municipal na gestão 2013-2016, conforme jurisprudência pacificada nesta douta Corte de Contas.
27.12.2. Por fim, frisou que a empresa executou a integralidade dos serviços, conforme 'Atestado de execução de obra', de 28/12/2016 (peça 20, p. 43-47) .
28. Análise
28.1. Inicialmente, em resposta à dúvida da defesa (item 17.7 desta instrução) , cita-se que a vistoria 'in loco', de 17/11/2016 (peça 6, p.11-20) , foi acompanhada pela engenheira fiscal da obra Sônia Pereira Nattrodt, representante da Prefeitura Municipal de Alto Alegre (peça 6, p. 12) .
28.2. Quanto ao argumento do responsável de que houve desgastes da obra, tendo em vista que ela terminou em 12/4/2016 e a vistoria foi realizada em 17/11/2016:
28.2.1. Verifica-se que tal argumento não merece prosperar, uma vez que o 'atestado de conclusão da obra' foi posterior a data da vistoria, em 28/12/2016 (peça 20, p. 43-47) . Dessa forma, caso a obra tivesse sido executada de acordo com o plano de trabalho, não deveria haver irregularidades apontadas no laudo técnico do Ministério da Defesa (MD) .
28.3. Quanto ao não ateste do sistema de drenagem:
28.3.1. O argumento do responsável de que provavelmente não haveria como atestar o funcionamento do sistema de drenagem não merece prosperar, pois os técnicos do DPCN informaram que (peça 6, p. 13) : 
'Naquele momento, devido ao tempo ensolarado, não foi possível testar o sistema de drenagem implantado, assim a pedido desta equipe foi escavado pequeno trecho da grama, o que possibilitou ver o dreno em tubo pvc envolto em brita e manta. Infelizmente não foi possível atestar todas as caixas de passagens, em alvenaria, por terem sido cobertas com a grama e nas visíveis, parcela delas, sem tampa e/ou danificadas e sem o acabamento. Atentou-se que quando do teste do sistema de irrigação a água proveniente deste não foi absorvida pelo solo como deveria, o que põe em suspeita a sua finalidade. Registra-se que após consulta a operários, ali presentes, foram unanimes em opinar que quando chove há alagamento no campo de futebol.'
28.4. Quanto à não ligação da energia elétrica dos refletores:
28.4.1. O argumento do responsável de que o ateste só poderia ocorrer se a visita fosse à noite, com a efetivação do acendimento dos refletores, não merece prosperar, uma vez os técnicos do DPCN detalharam que (peça 6, p. 13) : 
'O projeto elétrico, salvo os postes que não foram contemplados no mesmo, pelo fato de que não existiam, mas um desses está mantido fora do alinhamento dos demais, consistia na implantação da rede com dutos, fiação, refletores, caixa de passagem, quadro de distribuição de energia e mureta entrada de serviço, entretanto, naquilo visível, observou-se que:
¿ A fiação se restringiu, somente, a um dos postes, o mais próximo da subestação, que segundo informações colhidas no local foi produzido para teste;
¿ Os refletores estão no quantitativo previsto no projeto, embora não tenha sido possível testá-los, salvo os do único poste alimentado;
¿ Não foi possível certificar todas as caixas de passagens, em alvenaria, por terem sido cobertas com a grama e nas visíveis, parcelas delas, sem tampa e/ou danificada e sem o devido acabamento;
¿ Os disjuntores instalados no quadro de distribuição divergem dos especificados no projeto, tanto no quantitativo quanto na amperagem (menor capacidade) ; e
¿ O aterramento não está em consonância com as normas técnicas;'
28.5. Quanto à afirmação da defesa de que a obra foi efetivamente executada:
28.5.1. Observa-se que tal afirmação vai de encontro ao que foi verificado no Laudo de Vistoria do Convênio 262/PCN/2013, de 17/11/2016 (peça 6, p. 11-20) , o qual concluiu que a parcela executada do objeto correspondente a 75,58% do valor previsto não possui serventia, posto que, dentre outros, não foi possível atestar o sistema de drenagem e nem [foi] concluída a parte elétrica que alimenta os refletores.
28.5.2. Com base na detalhada análise apresentada no laudo de vistoria retrocitado, verifica-se que o responsável não obteve êxito em dirimir as irregularidades do sistema de drenagem, nem da parte elétrica, nem dos demais itens relativos à construção do Muro, reforma do muro (existente) , substituição do alambrado (existente) , reforma da mureta do alambrado (existente) , cobertura de área destinada aos técnicos, irrigação, grama e aparelhamento, cisterna e subestação aérea, conforme relatados à peça 6, p. 12-14. 
28.5.3. Quanto ao apontamento de que a obra não possui serventia, o que geraria um débito no valor total dos recursos repassados, verifica-se que assiste razão à empresa em contestá-lo, uma vez que, além das fotos trazidas pela empresa (peça 20, p. 10-11) , temos as fotos do próprio relatório do DPCN (peça 6, p. 21-25) e a relação de serviços executados no percentual 75,58% (peça 6, p. 14-20) , que demonstram o aproveitamento da obra e a possibilidade de complementação, visando ao atingimento integral do objeto conveniado.
28.5.4. Em casos como este, em que o objeto não foi concluído, a responsabilização do gestor pela inexecução deve se limitar ao valor correspondente à fração não concretizada do objeto, desde que a parte realizada possa, de alguma forma, trazer algum benefício para a comunidade envolvida ou para o alcance dos objetivos do ajuste.
28.5.5. No caso em tela, há a possibilidade de aproveitamento do que foi executado em benefício da comunidade, pois o estádio, mesmo que incompleto, pode ser utilizado para sua finalidade. Assim, não se deve promover a responsabilização pela totalidade do valor do convênio, o que caracterizaria o enriquecimento sem causa da administração. O valor do débito decorrente da inexecução deve, pois, corresponder apenas à fração não realizada do objeto, de 24,42%, R$ 347.484,77. 
 (...) 
28.5.7. Quanto ao valor do débito, registra-se que ele será distribuído nas datas a partir do último pagamento feito à empresa, conforme tabela a seguir:
	Data
	Valor (R$) 
	Valor proporção federal (97,95 %) 

	1º/2/2016
	66.096,58
	64.741,60

	23/2/2016
	144.800,21
	141.831,80

	2/3/2016 
	65.014,24
	63.681,44

	13/4/2016
	71.573,74
	70.106,47

	Total
	347.484,77
	340.361,31

28.5.8. Desse modo, tendo em vista as constatações retro que indicam a ocorrência de irregularidade causadora de danos ao erário ocasionada pela Capital Construção, Indústria, Serviços e Comércio Ltda-EPP, e não havendo nos autos elementos que possam atestar a sua boa-fé, devem suas contas ser julgadas irregulares, imputando-lhe solidariamente o débito descrito no item acima, com fulcro nos termos dos artigos 1º, inciso I, 16, inciso III, alínea 'c', e 19, caput, da Lei nº 8.443/1992, com aplicação individual de multa proporcional ao débito, fundamentada no art. 57 da Lei 8.443/1992.
28.5.9. Como as alegações de defesa apresentadas pela Capital Construção, Indústria, Serviços e Comércio Ltda-EPP aproveitaram ao Sr. José de Arimateia da Silva Viana, mas não lograram afastar totalmente o débito, não há elementos para que se possa efetivamente aferir e reconhecer a ocorrência de boa-fé na conduta desse responsável, podendo este Tribunal, desde logo, proferir o julgamento de mérito pela irregularidade das contas, conforme os §§ 2º e 6º do art. 202 do Regimento Interno do TCU.
28.5.10. Dessa forma, o Sr. José de Arimateia da Silva Viana deve ser considerado revel, nos termos do art. 12, §3º, da Lei 8.443/1992, devendo as [suas] contas ser julgadas irregulares, imputando-lhe solidariamente o débito descrito no item acima, com fulcro nos termos dos artigos 1º, inciso I, 16, inciso III, alínea 'c', e 19, caput, da Lei nº 8.443/1992, com aplicação individual de multa proporcional ao débito, fundamentada no art. 57 da Lei 8.443/1992.
28.6. Quanto à não apresentação da prestação de contas e da consequente não demonstração da boa e regular execução dos recursos federais repassados:
28.6.1. De fato, conforme argumentou a defesa, a responsabilidade pela prestação de contas é do gestor municipal, não atinge a empresa contatada. No presente caso, ainda que intempestiva, a prestação de contas foi realizada em 26/12/2017 (peça 6, p. 1) , antes da citação dos responsáveis no TCU que ocorreu em 6/5/2019.
28.6.2. Assim, esclarece-se que restou configurado um caso de intempestividade, e não de omissão na prestação de contas. Nesse contexto, cita-se trecho do Acórdão 5773/2015-TCU-Primeira Câmara, Relator [Ministro] José Mucio Monteiro:
'17. A partir de então, formou-se no Tribunal uma jurisprudência que faz diferença entre omissão e intempestividade no dever de prestar contas, sendo que esta última perdura até o momento da citação e, naturalmente, inspira menor reprovabilidade. Destaco trecho do voto condutor do Acórdão 4918/2009-TCU-Primeira Câmara:
'Considerando que a prestação de contas foi apresentada antes da emissão dos pareceres do Controle Interno e, antes, portanto, de sua remessa ao Tribunal de Contas da União, (...) estamos diante de um caso de intempestividade e não de omissão (...) '. No caso exemplificado, tendo sido comprovada a execução do objeto, as contas foram julgadas regulares com ressalva.
18. Em outros julgados, o Tribunal também entendeu que, apresentada a prestação de contas antes da citação e não existindo dano ao erário, as contas podem ser julgadas regulares com ressalva, como ilustram os Acórdão 2209/2011-TCU-Primeira Câmara; 4094/2015-1ª Câmara; e 971/2011- 2ª Câmara."
5.               Com essas considerações, a Secex/TCE oferece ao Tribunal a proposta de encaminhamento que se segue (peças 23 a 25) :
"34. (...) 
a) considerar revel o Sr. José de Arimatéia da Silva (CPF XXX.579.412-XX) , para todos os efeitos, dando-se prosseguimento ao processo, com fulcro no art. 12, § 3º, da Lei 8.443/92;
b) acatar parcialmente as alegações de defesa apresentadas pela Capital Construção, Indústria, Serviços e Comércio Ltda-EPP (CNPJ 22.890.123.0001-88) ;
c) com fundamento nos arts. 1º, inciso I, 16, inciso III, alínea 'c', da Lei 8.443/1992 c/c os arts. 19 e 23, inciso III, da mesma lei, e com arts. 1º, inciso I, 209, incisos II e III, 210 e 214, inciso III, do Regimento Interno, que sejam julgadas irregulares as contas do Sr. José de Arimatéia da Silva (CPF XXX.579.412-XX) e da Capital Construção, Indústria, Serviços e Comércio Ltda-EPP (CNPJ 22.890.123.0001-88) , [condenando-os] ao pagamento da quantia a seguir especificada, com a fixação do prazo de quinze dias, a contar da notificação, para comprovar, perante o Tribunal (art. 214, inciso III, alínea 'a', do Regimento Interno) , o recolhimento da dívida aos cofres do Tesouro Nacional, atualizada monetariamente e acrescida dos juros de mora, calculados a partir das datas discriminadas, até a data do recolhimento, na forma prevista na legislação em vigor: 
	c.1) Valor e data original do débito:
	Data
	Valor (R$) 
	Débito/Crédito

	1º/2/2016
	64.741,60
	Débito

	23/2/2016
	141.831,80
	Débito

	2/3/2016 
	63.681,44
	Débito

	13/4/2016
	70.106,47
	Débito

	28/12/2017
	17.595,81
	Crédito

	c.2) Valor atualizado com juros em 27/9/2019: R$ 429.479,37 (peça 22) .
d) aplicar ao Sr. José de Arimatéia da Silva (CPF XXX.579.412-XX) e à Capital Construção, Indústria, Serviços e Comércio Ltda-EPP (CNPJ 22.890.123.0001-88) a multa prevista no art. 57 da Lei 8.443/1992 c/c o art. 267 do Regimento Interno, com a fixação do prazo de quinze dias, a contar das notificações, para comprovar, perante o Tribunal (art. 214, inciso III, alínea 'a', do Regimento Interno) , o recolhimento da dívida aos cofres do Tesouro Nacional, atualizada monetariamente desde a data do acórdão que vier a ser proferido até a do efetivo recolhimento, se for paga após o vencimento, na forma da legislação em vigor; 
e) autorizar, desde logo, nos termos do art. 28, inciso II, da Lei 8.443/1992, a cobrança judicial das dívidas, caso não atendidas as notificações;
f) autorizar o pagamento das dívidas em até 36 (trinta e seis) parcelas mensais e consecutivas, se requerido, nos termos do art. 26 da Lei 8.443/1992 c/c o art. 217 do Regimento Interno, fixando-lhes o prazo de quinze dias, a contar do recebimento das notificações, para comprovar perante o Tribunal o recolhimento da primeira parcela, e de trinta dias, a contar da parcela anterior, para comprovar o recolhimento das demais parcelas, devendo incidir sobre cada valor mensal, atualizado monetariamente, os juros de mora devidos, na forma prevista na legislação em vigor, alertando os responsáveis de que a falta de comprovação do recolhimento de qualquer parcela importará o vencimento antecipado do saldo devedor; e
g) encaminhar cópia da deliberação que vier a ser proferida, bem como do relatório e do voto que a fundamentarem, ao Procurador-Chefe da Procuradoria da República em Roraima, nos termos do § 3º do art. 16 da Lei 8.443/1992 c/c o § 7º do art. 209 do Regimento Interno do TCU, para adoção das medidas que entender cabíveis."
6.	O Ministério Público junto a este Tribunal, representado pelo Procurador Rodrigo Medeiros de Lima, concordou com a unidade técnica, sugerindo os seguintes acréscimos e alterações pontuais no encaminhamento dos autos (peça 26) :
"a) indicar a solidariedade na proposta de condenação em débito dos responsáveis (parágrafo 34, letra 'c', da instrução) ; 
b) diferenciar o julgamento pela irregularidade das contas dos responsáveis do seguinte modo (parágrafo 34, letra 'c', da instrução) : 
b.1) Sr. José de Arimatéia da Silva, com fundamento no art. 16, inciso III, alíneas 'b' e 'c', da Lei 8.443/1992; 
b.2) empresa Capital Construção, Indústria, Serviços e Comércio Ltda.-EPP, com fundamento no art. 16, inciso III, alínea 'c', da Lei 8.443/1992; 
c) registrar que a aplicação da multa prevista no art. 57 da Lei 8.443/1992 é individual para cada responsável (parágrafo 34, letra 'd', da instrução) ."
É o Relatório.

não há.

Procurador Rodrigo Medeiros de Lima.

TOMADA DE CONTAS ESPECIAL. CONVÊNIO. EXECUÇÃO PARCIAL DO OBJETO PACTUADO. APROVEITABILIDADE DAS OBRAS. AUSÊNCIA DE DEMONSTRAÇÃO DA BOA E REGULAR APLICAÇÃO DE PARTE DAS VERBAS REPASSADAS. IRREGULARIDADE DAS CONTAS DO EX-GESTOR PÚBLICO E DA EMPRESA CONTRATADA PARA EXECUTAR AS OBRAS. DÉBITO PARCIAL E MULTA. 1. O agente público deve comprovar a boa e regular aplicação dos recursos públicos que lhe foram confiados, nos termos do que dispõe o bloco normativo composto pelas disposições dos arts. 70, parágrafo único, da Constituição Federal, 93 do Decreto-lei 200/1967 e 66 do Decreto 93.872/1986. 2. O terceiro contratado para executar as obras referentes ao convênio não está juridicamente vinculado aos termos do convênio. O liame jurídico que lhe subordina é o contrato administrativo firmado para prestação dos serviços e/ou execução do empreendimento. 3. A empresa não tem a responsabilidade de assegurar o cumprimento dos objetivos do convênio, mas de realizar a obra e entregar o objeto acordado, podendo ser responsabilizada se for comprovado que efetivamente deixaram de ser executados os serviços em face dos valores percebidos para tanto.

TOMADA DE CONTAS ESPECIAL (TCE)

Secretaria de Controle Externo de Tomada de Contas Especial - Secex/TCE.

A presente Tomada de Contas Especial foi instaurada pelo Departamento do Programa Calha Norte/Ministério da Defesa - DPCN contra o Sr. José de Arimateia da Silva Viana, ex-prefeito de Alto Alegre/RR (gestão: 1º/1/2013 a 31/12/2016) , e o Sr. Pedro Henrique Wanderley Machado, atual prefeito (gestão: 2017 a 2020) , em face da omissão no dever de prestar contas dos recursos repassados por força do Convênio 262/PCN/2013, que tinha por escopo a reforma de estádio de futebol naquele município (peça 1, p. 27-39) .
2.	Com a finalidade de cumprir o objeto acordado, pactuou-se a quantia de R$ 1.429,228,09, da qual R$ 1.400.000,00 couberam ao concedente (R$ 700.000,00, em 17/12/2014, e R$ 700.000,00, em 12/1/2016, peça 4, p. 54) e R$ 29.228,09 corresponderam à quota de contrapartida do convenente. O ajuste teve vigência de 21/10/2013 a 14/6/2016 (peça 4, p. 5) e o prazo para apresentação da prestação de contas expirou em 13/8/2016. Registre-se que houve devolução de saldo residual de R$ 17.595,81, em 28/l2/2017 (peça 6, p. 8) .
3.	O tomador de contas (DPCN) , mediante inspeção in loco realizada em 17/8/2016, constatou a execução física de 75,58% do empreendimento, conforme Laudo de Vistoria de 17/11/2016 (peça 6, p. 11-20) .
4.	A equipe de fiscalização do DPCN concluiu que a obra não apresentou qualquer serventia, especialmente porque não foi possível atestar o sistema de drenagem e tampouco restou finalizada a parte elétrica que alimentava os refletores.
5.	Diante dessa situação fática, o DPCN imputou ao Sr. José de Arimateia da Silva Viana e ao Sr. Pedro Henrique Wanderley Machado a responsabilidade solidária pelo prejuízo ao erário no valor integral dos recursos repassados (R$ 1.400.000,00) . 
6.	Estando o processo nesta Corte, o Ministério da Defesa informou, em 6/4/2018 (peça 6) , que prestação de contas do Convênio 262/PCN/2013 fora enviada ao DPCN intempestivamente em 26/12/2017 e que, por meio Parecer 157/SG/DPCN/DIAF/COAF/MD, de 6/2/2018 (peça 6, p. 8-10) , os documentos referentes à aludida prestação foram analisados, com menção à execução física de 75,58%, nos termos da vistoria antes efetuada (v. itens 3 e 4 acima) . 
7.	Em instrução inicial, a Secretaria de Controle Externo de Tomada de Contas Especial - SecexTCE constatou que o Sr. Pedro Henrique Wanderley Machado (atual prefeito) não administrou os recursos em questão, pois o Sr. Arimateia da Silva Viana (prefeito de 1º/1/2013 a 31/12/2016) foi o único gestor responsável pelo recebimento dos valores federais e pela execução das obras, bem como o termo final para apresentação da prestação de contas da avença ocorreu durante o seu mandato (13/8/2016) .
8.	Observou ainda a unidade técnica que o município entabulou um contrato administrativo com a sociedade empresária Capital Construção, Indústria, Serviços e Comércio Ltda-EPP, no quantum de R$ 1.422.818,63, para execução das obras objeto do convênio (peça 6, p. 9) .
9.	Por conseguinte, a Secex/TCE, com base em delegação de competência deste Relator, deflagrou as seguintes citações para que o ex-prefeito e a empresa ressarcissem o débito e/ou oferecessem suas alegações de defesa (peças 16 e 17) : 
9.1. Sr. José de Arimateia da Silva Viana: "não comprovação da boa e regular aplicação dos recursos públicos federais na execução do Convênio 262/PCN/2013- 786594/2013, tendo em vista a não conclusão e a não funcionalidade do objeto contratado" (...) ; conduta: "realizou o pagamento de obra não concluída e não tomou providências para sua efetiva conclusão e funcionalidade"; e
 9.2. empresa Capital Construção, Indústria, Serviços e Comércio Ltda-EPP - "recebimento pela execução das obras, sem concluí-la". 
10.	A empresa trouxe sua defesa ao descortino do Tribunal (peça 20) . Ao revés, o Sr. José de Arimateia da Silva Viana optou por deixar transcorrer in albis o prazo que lhe foi conferido para se manifestar nos autos, caracterizando a revelia prevista no art. 12, § 3º, da Lei 8.443/1992. 
11.	Após examinar o acervo probatório e a defesa apresentada pela construtora, a Secretaria instrutiva interpretou que: a) deve ser acolhida as alegações da empresa acerca da serventia da obra, notadamente com base na relação de serviços executados de 75,58% e nas fotos do empreendimento acostadas aos autos pelo próprio DPCN e pela grei empresarial defendente; b) há a possibilidade de aproveitamento do estádio de futebol em benefício da comunidade, "pois o estádio, mesmo que incompleto, pode ser utilizado para sua finalidade"; e c) promover a responsabilização pela totalidade do valor do convênio caracterizaria enriquecimento sem causa da administração. 
12.	Segundo a SecexTCE, o débito parcial corresponderia à fração não realizada do objeto, de 24,42% (100% - 75,58%) , ou seja, R$ 347.484,77 (R$ 1.422.818,63 x 24,42%) , e após deveria ser proporcionalizado à razão dos recursos federais empregados na obra (97,75%) , o que resultaria em dano de R$ 340.361,31. 
13.	Firmada nessas premissas, a unidade técnica propôs ao Tribunal, em substância, o seguinte encaminhamento para os autos: a) considerar revel o Sr. José de Arimatéia da Silva Viana; b) com fulcro nos arts. 1º, inciso I, 16, inciso III, alínea c, da Lei 8.443/1992, julgar irregulares as contas do Sr. José de Arimatéia da Silva e da Capital Construção, Indústria, Serviços e Comércio Ltda-EPP, condenando-os ao pagamento parcial do valor repassado ao município, com imposição da multa proporcional ao dano prevista no art. 57 da Lei 8.443/1992.
14.	O Ministério Público de Contas concordou com a análise oferecida pela Secex/TCE, sugerindo as pontuais achegas que se seguem: a) indicar a solidariedade na condenação em débito dos responsáveis; b) diferenciar o fundamento legal da irregularidade das contas: Sr. José de Arimatéia da Silva, com base art. 16, inciso III, alíneas b e c, da Lei 8.443/1992; e Capital Construção, Indústria, Serviços e Comércio Ltda.-EPP, com fulcro no art. 16, inciso III, alínea c, da mesma lei; e c) registrar que a aplicação da multa capitulada no art. 57 da Lei 8.443/1992 é individual para cada responsável.
15.	Fixados o iter processual, a análise de mérito e o desfecho alvitrado para o feito, passo ao exame das principais questões que sobressaem do processo e da defesa trazida ao conhecimento do Tribunal.
16.	Preliminarmente, destaco que foi providencial a medida adotada pela unidade técnica de limitar a responsabilização ao ex-prefeito (gestão de 2013 a 2016) e de incluir a empresa contratada para executar as obras no polo passivo desta Tomada de Contas Especial. Essas adequações processuais foram necessárias, porquanto o alcaide atual de Alto Alegre/RR, Sr. Pedro Henrique Wanderley Machado, não geriu os recursos repassados ao município sob a égide do Convênio 262/PCN/2013 tampouco deixou de apresentar a prestação de contas do ajuste, pois o termo final para tanto ocorreu em 13/8/2016, ou seja, deu-se na gestão do Sr. José de Arimatéia da Silva Viana. O chamamento aos autos da grei empresarial era igualmente imprescindível, haja vista que a firma recebeu verbas públicas federais para implementar a totalidade das obras, mas deixou de executá-las integralmente.
17.	Outro quesito que deve ser esclarecido de forma preambular refere-se à suposta imprestabilidade da obra. Como visto no Relatório precedente e na síntese acima, esse foi o entendimento do tomador de contas, que, por consequência, propôs a devolução integral dos valores repassados à municipalidade. Em interpretação antípoda, a unidade técnica compreendeu que o objeto da obra apresenta condições de aproveitabilidade. 
18.	Creio que a linha de exegese defendida pela Secex/TCE apresenta plena aderência à situação fática delineada nos autos e à documentação coligida ao processo, consoante passo a explicar. 
19.	Rememora-se que a empresa acostou aos autos fotografias com a finalidade de comprovar a execução do empreendimento que estava ao seu encargo.
20.	Não se desconhece que esta Casa de Contas tem remansoso entendimento acerca do valor probatório restrito das fotos, haja vista que esses elementos, por si sós, são frágeis para atestar a execução de obras, o nexo de causalidade entre receitas e despesas incorridas e, mormente no caso de empresa, o cumprimento finalístico do objeto contratado. Cito, entre outros, os seguintes Acórdãos: 7.200/2018 (de minha relatoria) e 9.953/2016 (rel. min. subst. André de Carvalho) , ambos da 2ª Câmara. 
21.	Nada obstante essa interpretação consolidada no magistério jurisprudencial desta Corte, a Secex/TCE bem comparou as imagens fotográficas produzidas pelo DPCN e pela empresa, afirmando que se trata da mesma obra e que está evidenciada a servibilidade da reforma por que passou o estádio de futebol do município de Alto Alegre/RR. Compulsando o acervo probatório, chego à conclusão de que há similitude entre as imagens (fotos) oferecidas pelo DPCN e pela sociedade empresária.
22.	Ainda que não se levasse em consideração as fotografias, do alto percentual de execução física do objeto, das demais observações lançadas no Relatório de vistoria técnica e especialmente da relação de serviços discriminados (no aludido Relatório) pela equipe do DPCN, sobressai a interpretação de que a reforma do bem público municipal foi parcialmente implementada e de que há cristalina possibilidade de a comunidade usufruir do empreendimento, pois, como frisou a unidade técnica, "o estádio, mesmo que incompleto, pode ser utilizado para sua finalidade."
23.	Assentadas essas questões, passa-se ao exame dos elementos de defesa trazidos ao descortino do Tribunal pela empresa Capital Construção, Indústria, Serviços e Comércio Ltda.-EPP. A sociedade empresária alegou, em substância, que: a) a apresentação da prestação de contas e a obrigação de demonstrar a boa e regular execução dos recursos federais repassados são de responsabilidade do Sr. José de Arimateia da Silva Viana; b) as obras terminaram em 12/4/2016, tendo a equipe do DPCN realizado vistoria em 17/11/2016, por conseguinte haveria de se esperar algum desgaste em face do período de chuvas, da falta de manutenção e do vandalismo nos serviços implementados; c) o atesto da ligação de energia dos refletores só poderia ocorrer se a fiscalização fosse feita à noite, com a acendimento dos refletores; e d) o funcionamento do sistema de drenagem somente poderia ser avaliado se houvesse chuva no dia da vistoria e a equipe de fiscalização não abriu as caixas de passagens para verificar o seu interior, os tubos existentes e seus caminhamentos.
24.	Quanto à assertiva de que as imposições de prestar contas e de comprovar a boa e regular execução dos recursos federais repassados são de competência do Sr. José de Arimateia da Silva Viana, frise-se que, em momento algum, foi requerido por parte desta Corte que a sociedade empresária respondesse por essas obrigações, tanto é que a empresa foi instada a se manifestar nos autos por "recebimento pela execução das obras, sem concluí-la", conforme item 9 acima. 
25.	Para que não reste dúvida acerca desse tema, é necessário deixar bem vincadas as distintas atribuições do gestor (convenente) e do terceiro contratado. O gestor, como sói ocorrer, deve demonstrar o bom e regular emprego dos recursos públicos que lhe foram confiados, nos termos do que dispõe o bloco normativo composto pelas disposições dos arts. 70, parágrafo único, da Constituição Federal, 93 do Decreto-lei 200/1967 e 66 do Decreto 93.872/1986.
26.	Lado outro, o terceiro contratado não está juridicamente vinculado aos termos do convênio ajustado entre o administrador público e o órgão/entidade concedente. O liame jurídico que lhe subordina é a própria avença entabulada com o convenente, neste caso, o contrato administrativo para execução das obras. 
27.	Ou seja, a empresa não tem a incumbência legal de assegurar o cumprimento dos objetivos do convênio, mas de realizar a obra e entregar o objeto acordado. Em consequência, somente pode ser responsabilizada se for comprovado que efetivamente deixaram de ser executados os serviços em face dos valores percebidos para tanto.
28.	Nessa linha de exegese, destaco alguns excertos de julgados colhidos da ferramenta de pesquisa do Tribunal, "Jurisprudência Selecionada":
Acórdão 3598/2017-TCU-Segunda Câmara (de minha relatoria) 
"No caso de inexecução parcial da obra, em que pese a ausência de funcionalidade para a comunidade, deve a empresa contratada ter abatido do débito que lhe cabe a parcela que efetivamente edificou, desde que esta tenha sido executada sem vícios construtivos e de acordo com o previsto no plano de trabalho do ajuste." 
Acórdão 993/2018-TCU-Primeira Câmara (rel. min. Bruno Dantas) 
"No caso de execução parcial do objeto do convênio, sem alcance dos seus objetivos, o gestor convenente responde pelo total dos recursos repassados. A empresa contratada, por outro lado, somente deve ressarcir ao erário o montante correspondente ao valor recebido e não executado, porquanto esta não tem a responsabilidade de assegurar o cumprimento dos objetivos do convênio, mas de realizar a obra. Havendo a empreiteira executado serviços para os quais foi contratada, deve receber a respectiva remuneração."
29.	Como se percebe do remansoso magistério jurisprudencial, o Tribunal distingue bem as responsabilidades imputadas a gestores e a terceiros contratados para a finalidade de executar obras. Neste processo, pela descrição das citações promovidas pela unidade técnica, nota-se que houve a integral aderência a essa linha de exegese que norteia os processos desta Casa de Contas.
30.	 A sociedade empresária também asseriu que as obras terminaram em 12/4/2016, tendo a equipe de fiscalização do DPCN realizado vistoria em 17/11/2016. Por conseguinte, insinua as hipóteses de desgaste em face do período de chuvas, da falta de manutenção e do vandalismo nos serviços implementados. 
31.	A defesa não deve prosperar. A uma porquanto não há notícias nos autos ou indícios coletados em campo pela equipe de vistoria do DPCN de que o empreendimento ficou exposto à ação de vândalos ou de que foi objeto de descuido por parte da administração do município (ausência de manutenção) ou ainda de que as intempéries tenham provocado danos às obras. A duas porque a vistoria foi efetivada em 17/8/2016 (peça 6, p. 11) , e não em 17/11/2016, este último marco temporal corresponde à data de confecção do Relatório do DPCN (peça 6, p. 20) . Ademais, o interregno entre o fim das obras (12/4/2016) e a vistoria (17/8/2016) , além de ser não ser extenso, por si só, é insuficiente para concluir que houve qualquer incidência de desgaste nas obras nesse intervalo. 
32.	Alegou ainda a defendente que o atesto da ligação de energia dos refletores só poderia ocorrer se a fiscalização fosse efetuada à noite e com o acendimento dos refletores. 
33.	Compulsando o Relatório do grupo de técnicos do DPCN, verifico que constam os seguintes registros, entre outros, acerca do item de serviço "iluminação" (peça 6, p. 19) : 
	Item
	Preço total previsto em R$
	Preço total executado em R$

	Cabo 50 mm2
	24.224,22
	7.267,27

	Cabo 35 mm2
	15.777,03
	4.733,11

	Cabo 25 mm2
	2.770,56
	831,17

	Cabo 10 mm2
	2.667,60
	800,28

	Fornecimento e instalação de caixa de passagem pré-moldada
	1.974,21
	1.161,30

	Total (1) 
	85.165,29
	52.483,77

 (1) há outros itens no Relatório inserto à peça 6, referente à iluminação; a citação acima é meramente exemplificativa.
34.	No mesmo Relatório, a equipe do DPCN descreveu que (peça 6, p. 13 e 14) : a) "a fiação se restringiu, somente, a um dos postes, o mais próximo da subestação, que segundo informações colhidas no local, foi produzido para teste"; b) "os refletores estão no quantitativo previsto no projeto, embora não tenha sido possível testá-los, salvo os do único poste alimentado;" c) "não foi possível certificar todas as caixas de passagens, em alvenaria, por terem sido cobertas com a grama e nas visíveis, parcelas delas, sem tampa e/ou danificada e sem o devido acabamento;" d) "os disjuntores instalados no quadro de distribuição divergem dos especificados no projeto, tanto no quantitativo quanto na amperagem (menor capacidade) ;" e e) "o aterramento não está em consonância com as normas técnicas."
35.	Depreende-se da tabela acima e das demais observações do tomador de contas que, no quesito iluminação, não houve aplicação de todos os materiais e alguns itens diferiram dos previstos no projeto do empreendimento. Em consequência, a alegação da empresa (de que somente se a fiscalização ocorresse à noite e com o acendimento dos refletores se poderia constatar a transmissão de energia aos refletores) não merece prosperar, uma vez que as provas indicam a ausência dos itens especificados supra, como os fios faltantes que levariam a corrente elétrica até os refletores. Naturalmente, esse fato pôde ser constatado de modo simples pela equipe, independentemente de a vistoria ter sido conduzida durante o dia ou à noite. Logo, entendo que essa irregularidade comprometeu a iluminação do estádio objeto do Convênio 262/PCN/2013. 
36.	Quanto ao ateste do sistema de drenagem, a sociedade empresária afirma que o funcionamento do sistema somente poderia ser avaliado caso a fiscalização ocorresse em dia de chuva. Aduz ainda que a equipe do DPCN não abriu as caixas de passagens para verificar o seu interior, os tubos existentes e seus caminhamentos.
37.	A questão da drenagem exige maior cautela no exame, notadamente em face dos registros inconclusivos apostos no Relatório de Vistoria do tomador de contas. Para melhor compreensão da matéria, transcrevo parte do documento de referência que assim descreve as condições do sistema de drenagem e a forma como se desenvolveu a inspeção (peça 6, p. 13) : 
"Naquele momento, devido ao tempo ensolarado, não foi possível testar o sistema de drenagem implantado, assim a pedido desta equipe foi escavado pequeno trecho da grama, o que possibilitou ver o dreno em tubo pvc envolto em brita e manta. Infelizmente não foi possível atestar todas as caixas de passagens, em alvenaria, por terem sido cobertas com a grama e nas visíveis, parcela delas, sem tampa e/ou danificadas e sem o acabamento. Atentou-se que quando do teste do sistema de irrigação a água proveniente deste não foi absorvida pelo solo como deveria, o que põe em suspeita a sua finalidade. Registra-se que após consulta a operários, ali presentes, foram unanimes em opinar que quando chove há alagamento no campo de futebol.' (grifos meus) .
38.	Percebe-se que o tomador de contas afirma que não foi possível "testar o sistema de drenagem implantado" e que, após "alguém" escavar a grama, constatou que no local havia dreno em tubo pvc envolto em brita e manta. Desses trechos, infere-se que houve a execução do serviço de drenagem, mas permanece a incerteza quanto à eficiência desse sistema.
39.	 As dúvidas aumentam com a assertiva de que a água não foi absorvida pelo solo "como deveria" no "teste do sistema de irrigação" (note-se que o teste ocorreu em outro sistema) e passa-se a "suspeitar" da sua finalidade. Apesar de insinuar problemas, a equipe não especificou qual seria a absorção satisfatória ou quanto tempo a irrigação ficou ligada. Por fim, alguns operários consultados disseram à equipe que quando chove há alagamento no campo de futebol, o que, por si só, não compromete o serviço, ante a vagueza e a fragilidade da informação. 
40.	 Entendo que o Relatório do DPCN, nesse quesito de funcionamento do sistema de drenagem, não trouxe elementos suficientes para impugnar, em parte, a despesa em questão, especialmente por falta de base firme quanto à eficiência do sistema de drenagem do campo. Ao revés, a única assertiva categórica que se pode extrair do trecho acima colacionado - esta sim com bom grau de segurança -, refere-se ao seguinte fraseado: "não foi possível testar o sistema de drenagem implantado." 
41.	Em vistorias, inspeções in loco e atividades fiscalizatórias quejandas, é necessário atestar, com razoável certeza, a implementação ou não das obras e serviços. Não se pode supor uma não execução e, sem fundamentos sólidos, propor débito decorrente dessa presunção. 
42.	A toda evidência, estando diante de uma zona gris em relação à responsabilização por um débito inconsistente, esta Corte não deve impor o ressarcimento aos cofres públicos. Ao contrário, deve restringir a obrigação de recompor o erário àquele dano que seguramente está comprovado nos autos.
43.	Diante desse contexto, creio que deve ser minorado do débito a ser imputado aos responsáveis a parcela correspondente a esse serviço, consoante passo a esclarecer.
44.	O tomador de contas considerou a medição dos serviços para chegar ao percentual de implementação de 75,58%. Ou seja, dividiu-se o "valor total executado" (R$ 1.075.333,86) pelo "valor total previsto" (R$1.422.818,63) : R$ 1.075.333,86/R$1.422.818,63, o que resultou nas quotas de 75,58% de execução e, por conseguinte, de 24,42% de não execução (peça 6, 14-20) .
45.	Rememora-se que a Secex/TCE calculou que o débito parcial deveria corresponder à fração não realizada do objeto, de 24,42% (100% - 75,58%) , ou seja, R$ 347.484,77 (R$ 1.422.818,63 x 24,42%) , e que, após ser proporcionalizado à razão dos recursos federais empregados na obra (97,75%) , o dano resultaria em R$ 340.361,31. 
46.	Tendo em vista as razões acima gizadas, em que se defendeu não impugnar o "funcionamento" do sistema de drenagem pela fragilidade dos registros da vistoria, o valor atribuído aos serviços executados aumenta de R$ 1.075.333,86 (peça 6, p. 20) para R$ 1.110.185,86. Explico: o subitem "drenagem do campo de futebol" que apresentou, na medição, o "valor executado" de R$ 81.656,08, passa à quantia de R$ 116.508,08, isto é, o "valor executado" desse subitem será idêntico ao "valor previsto", de forma a se entender que o serviço de drenagem foi integralmente implementado.
47.	Essa modificação acresce à coluna "valor total executado", que terá o quantum de R$ 1.110.185,86 (antes era de R$ 1.075.333,86) . Fixadas essas premissas e equacionando-se novamente essas grandezas (R$ 1.110.185,86/R$1.422.818,63) , chega-se ao percentual de 78,02% de execução e 21,98% de não execução. 
48.	Em consequência, o débito parcial passa a corresponder à novel fração não realizada do objeto, de 21,98% (100% - 78,02%) , ou seja, R$ 312.735,53 (R$1.422.818,63 x 21,98%) , e, após ser proporcionalizado à razão dos recursos federais empregados na obra (97,75%) , resultará em dano de R$ 305.698,98.
49.	Esse valor do débito corresponde a itens do empreendimento executados parcialmente, conforme Relatório do tomador de contas: parte elétrica, reforma do muro, substituição do alambrado, reforma da mureta do alambrado, cobertura de área destinada aos técnicos etc.
50.	Diante desse contexto, acolho o encaminhamento oferecido pela Secex/TCE, com as achegas promovidas pelo MP/TCU (item 14 supra) e com o ajuste no débito acima evidenciado, para propor ao Colegiado, em essência: a) excluir o nome do Sr. Pedro Henrique Wanderley Machado da relação jurídico-processual instaurada por esta Tomada de Contas Especial; b) julgar irregular as contas do Sr. José de Arimatéia da Silva e da Capital Construção, Indústria, Serviços e Comércio Ltda-EPP, condenando-os solidariamente ao débito parcial quantificado no processo, com aplicação da multa individual proporcional ao dano prevista no art. 57 da Lei 8.443/1992, ante a reprovabilidade de conduta e a gravidade das faltas praticadas; c) autorizar o parcelamento, caso requerido, e a cobrança judicial das dívidas, bem como encaminhar cópia do Acórdão a ser adotado à Procuradoria da República no Estado de Roraima, nos termos do art. 16, § 3º, da Lei 8.443/1992 c/c art. 209, § 7º, do Regimento Interno do TCU.
	Ante o exposto, manifesto-me por que seja aprovada a deliberação que ora submeto a este Colegiado.
T.C.U., Sala das Sessões, em 2 de junho de 2020.
 
MARCOS BEMQUERER COSTA 
Relator